【裁判字號】    89,上訴,987
【裁判日期】    890315
【裁判案由】    妨害自由
【裁判全文】
臺灣高等法院臺中分院刑事判決                    八十九年度上訴字第九八七號
    上  訴  人  臺灣台中地方法院檢察署檢察官
    上  訴  人
    即  被  告  甲○○
    指定辯護人  本院公設辯護人  丁○○
右列上訴人等因被告妨害自由（違反毒品危害防制條例）案件，不服台灣台中地方法
院八十八年度訴字第二一二四號中華民國八十九年三月十五日第一審判決（起訴案號
：台灣台中地方法院檢察署八十八年度偵字第二０五三七號）提起上訴，本院判決如
左：
    主    文
原判決關於強制部分撤銷。
甲○○以強暴使人施用第一級毒品，處有期徒刑伍年。
其他部分上訴駁回。
甲○○撤銷改判部分（即使人施用第一級毒品部分），所處有期徒刑伍年，與駁回上
訴部分（即妨害自由部分），所處有期徒刑肆月，應執行有期徒刑伍年貳月。
    事    實
一、甲○○與乙○○原為男女朋友，雙方並於台中市○○路二四八巷十號四樓乙○○
    之住處同居，民國（下同）八十八年九月間，乙○○因甲○○吸毒（甲○○吸毒
    部分另案審理）而欲與其分手，雙方因而常有爭執。八十八年九月二十七日上午
    九時許，甲○○於上址同居處，欲向乙○○借用車輛，然遭乙○○拒絕，詎料甲
    ○○竟以膠帶將乙○○之手、腳綑綁數分鐘，雖隨即以其所有之水果刀割斷膠帶
    ，將乙○○鬆綁，但已因而剝奪其行動自由。嗣因乙○○認其與甲○○個性不合
    ，無法相處，即將甲○○先前贈與，預計作為結婚紀念之鑽戒取下交還甲○○，
    並且答應甲○○向其要求借款新台幣（下同）五萬元，甲○○隨即離去。次日下
    午一時許，甲○○於台中市○○路與北平路口與乙○○相遇，即邀乙○○前往台
    中市凡比汽車旅一五八室，於翌日凌晨四、五時許，甲○○想起兩人即將分手
    心有未甘，竟臨時起意報復，抓住乙○○使其不能動彈，不顧乙○○反對而以強
    暴方法將第一級毒品海洛因以注射針筒（已丟棄而未扣案）強行注入乙○○左手
    ，使乙○○施用海洛因。嗣因乙○○覺得身體不適，要求甲○○將其載往台中市
    ○○路與文昌東一街口，乙○○並乘機以電話委託友人報警，經警前往查獲甲○
    ○。
二、案經乙○○訴由台中市警察局第二分局報請台灣台中地方法院檢察署檢察官偵查
    起訴。
    理    由
一、訊據上訴人即被告甲○○（下稱被告）對於右揭妨害自由及以強暴使人施用海洛
    因等犯行均坦承不諱，僅辯稱：其對乙○○注射海洛因之動機，係欲讓其睡覺，
    伊再於其旁自殺云云。經查，被害人乙○○於警訊指訴：「非凡比汽車旅一五
    八室住宿，這段期間我們倆個人在說要不要在一起的問題及看電視，一直到二十
    九日凌晨五時左右，甲○○突然手拿一支注射筒要幫我注射，我不肯我反抗說不
    要注射，而他將我抓起來硬從我左手部注射下去，不到五至十秒鐘，頭就開始昏
    迷，身體支持不住，全身發癢，心跳加速，我就問他這是什麼東西，而甲○○說
    是海洛因毒品」（見偵查卷第八頁）之情節相符，乙○○另於原審及本院陳稱有
    被被告以注射施筒打海洛因之情節（見原審卷第三十八頁；本院卷第三十二頁反
    面），可見被告在汽車旅內，係因兩人即將分手之事而心有未甘，不顧乙○○
    反對而以強暴方法將海洛因強行注入乙○○左手，意在報復。又被害人乙○○於
    向警局報案後，經警員採集其尿液送檢驗結果，呈嗎啡陽性反應，有台中市警察
    局第二分局八十九年八月八日中分二刑字第二四三九九號函附台中市衛生局煙毒
    尿液檢驗成績書在卷可稽（見本院卷第三十八、三十九頁），並經證人即承辦員
    警己○○、丙○○於本院證述：在警局，待被害人乙○○訊問完畢即予採尿送來
    驗無訛（見本院卷第四十六、四十七頁）。綜上所述，本件事證明確，被告所否
    認與辯解無非卸責飾詞，核無可採，其犯行洵堪認定。
二、核被告所為，係犯刑法第三百零二條第一項妨害自由罪及違反毒品危害防制條例
    第六條第一項之以強暴方法使人施用毒品罪。被告所犯違反毒品危害防制條例第
    六條第一項之罪，公訴人雖未載明於起訴法條，但起訴事實已有論及，自為起訴
    效力所及，本院得併予審判，並於調查及審理中告知被告此部分之犯罪事實及罪
    名，予充分答辯機會。又以強暴方法使人施用毒品罪之內容，當然含有使人行無
    義務之事等妨害自由之性質，該罪一經成立，則強制行為即已包含在內，不再另
    論強制罪。被告持第一級毒品海洛因，以強暴方法使人施用毒品，其低度之持有
    毒品行為為高度之使人施用毒品行為所吸收，不另論罪。被告以非法方法剝奪被
    害人之行動自由後，即將被害人鬆綁，次日下午再與被害人相約共同前往汽車旅
    館，並於翌日凌晨四、五時許，以強暴方法強行注射海洛因於被害人體內，故其
    所犯上開二罪間，顯係另行起意，應予分論併罰。被告因男女關係即將分手，一
    時思慮不周，有以強暴方法使人施用毒品犯行，致罹重典，然被告係臨時起意，
    其意非在使被害人沾染毒癮，事後見被害人身體不適，即應被害人之請求，載離
    現場，倘科以法定最低之刑猶嫌過重，本院衡其犯罪在客觀上足以引起一般同情
    ，關於被告所犯違反毒品危害防制條例第六條第一項之罪部分，爰依刑法第五十
    九條規定，酌量減輕其刑。原審以被告罪證明確，依法論罪科刑，固非無見，惟
    查：原審就被告以強制方式，將毒品海洛因以針筒注入被害人左手之行為，論以
    刑法第三百零四條之強制罪，尚有未洽；扣案之注射針筒二支，係被告供自己施
    用海洛因所用，未用於本案施打海洛因於被害人身上，亦非違禁物，原判決依刑
    法第三十八條第一項第二款宣告沒收，亦有不當。檢察官上訴意旨亦指摘原判決
    未論及被告犯有違反毒品危害防制條例第六條之罪；雖被告上訴意旨指摘原判決
    量刑過重，委無可取，然原判決既有上述可議之處，自屬無可維持，應由本院將
    原判決關於強制部分撤銷改判。爰審酌被告與被害人原為男女朋友，肇因感情糾
    葛，於分手之際，心有未甘乃強行以毒品海洛因注入被害女子身上，被害人事後
    幸無大礙及被告犯罪後態度尚佳等情狀，關於被告使人施用第一級毒品部分，量
    處有期徒刑五年之刑。扣案之注射針筒二支，係被告供自己施用海洛因所用，未
    用於本案施打海洛因於被害人身上，已據被告及被害人乙○○於警訊及本院供明
    （見偵查卷第六頁反面；本院卷第三十二頁反面、八十六頁），亦非違禁物，爰
    不依刑法第三十八條第一項第二款宣告沒收。
三、被告另犯妨害自由罪部分，原審依據刑法第三百零二條第一項、罰金罰鍰提高標
    準條例第一條前段，並審酌被告與被害人原為男女朋友，肇因感情糾葛意志消沈
    ，遂以非法方法剝奪被害人之行動自由，然其尚無傷害被害人之意圖，衡情尚有
    可憫之處，量處有期徒刑四月之刑，就扣案之水果刀一把，敘明非供被告犯罪所
    用之物，不另諭知沒收，核其認事用法俱無不當，量刑亦稱充洽。被告上訴意旨
    指摘原判決此部分量刑過重為不當云云，為無理由；檢察官上訴未敘明此部分理
    由，應駁回其上訴。被告撤銷改判部分（即使人施用第一級毒品部分），所處有
    期徒刑五年，與駁回上訴部分（即妨害自由部分），所處有期徒刑四月，應執行
    有期徒刑五年二月。
據上論斷，應依刑事訴訟法第三百六十八條、第三百六十九條第一項前段、第三百六
十四條、第二百九十九條第一項前段，毒品危害防制條例第六條第一項，刑法第五十
九條、第五十一條第五款，判決如主文。
本案經檢察官戊○○到庭執行職務。
中      華      民      國    八十九     年      十一     月     八     日
                                  台灣高等法院台中分院刑事第七庭
                                        審判長法  官  林  榮  龍
                                              法  官  黃  日  隆
                                              法  官  江  錫  麟
右正本證明與原本無異。
如不服本判決應於收受送達後十日內向本院提出上訴書狀，其未述上訴之理由者並
得於提起上訴後十日內向本院補提理由書（均須按他造當事人之人數附繕本）。
                                              書記官  謝  雅  惠
中      華      民      國    八十九     年      十一     月     九     日
附錄：本案論罪科刑法條全文
刑法第三百零二條第一項：
私行拘禁或以其他非法方法，剝奪人之行動自由者，處五年以下有期徒刑、拘役或三
百元以下罰金。
刑法第三百零四條：
以強暴、脅迫使人行無義務之事或妨害他人行使權利者，處三年以下有期徒刑、拘役
或三百元以下罰金。
毒品危害防制條例第六條第一項：
以強暴、脅迫、欺瞞或其非法之方法，使人施用第一級毒品者，處死刑、無期徒刑或
十年以上有期徒刑；處無期徒刑或十年以上有期徒刑者，得併科新台幣一千萬元以下
罰金。                                                                  Ｉ


司法院資訊處製作；財團法人民間司法改革基金會備份。
